【裁判字號】    91,勞訴,121
【裁判日期】    920210
【裁判案由】    給付退休金
【裁判全文】
臺灣臺北地方法院民事判決  九十一年度勞訴字第一二一號
    原      告    乙○
    訴訟代理人    許朝財律師
    複  代理人    陳威男律師
    被      告    永漢開發股份有限公司
    法定代理人    甲○○
    訴訟代理人    陳河泉律師
                  丙○○  住桃.
右當事人間給付退休金事件，本院判決如左：
    主    文
被告應給付原告新台幣參拾柒萬伍仟捌佰貳拾參元，及自民國九十一年四月四日起至
清償日止按年息百分之五計算之利息。
訴訟費用由被告負擔十分之一，餘由原告負擔。
本判決第一項於原告以新台幣壹拾萬壹仟元供擔保後，得假執行，但被告如於假執行
程序實施前，以新台幣參拾萬伍仟捌佰貳拾參元為原告預供擔保，免為假執行。
原告其餘假執行之聲請駁回。
    事    實
甲、原告方面：
壹、聲明：
一、被告應給付原告新台幣（下同）二百三十二萬零五百六十七元，及自民國九十一
    年四月四日起至清償之日止，按年息百分之五計算之利息。
二、本件請依職權宣告假執行。
貳、陳述：
一、原告出生於二十一年十月十四日，自六十三年四月十四日起即受僱於被告公司，
    迄九十一年三月四日自請退休日止，有二十七年又十個月年資，年歲亦達六十九
    歲，依勞動基準法（下稱勞基法）第五十三條規定，原告無論以工作年資或年齡
    ，均得自請退休。據此，原告於九十一年三月四日在「桃園縣勞資和諧促進會處
    理勞資爭議協調會議」曾向被告表示，依勞基法辦理退休並發給退休金，被告並
    以退休為由，完成原告全民健康保險之轉出手續，被告自應依勞基法第五十五條
    規定，給付原告退休金。原告原任被告所屬永漢高爾夫俱樂部公關經理職，每月
    薪資含本薪、職務加給為五萬四千二百八十六元，工作年資自六十三年四月十四
    日至七十三年七月三十一日止，適用台灣省工廠工人退休規則，共十年又三月餘
    ，依前開規則第九條規定，自請退休餘數不計，以十年計算，每年二個基數，共
    二十個基數，平均工資依該第十條規定，取退休前三個月平均工資為五萬四千二
    百八十六元，乘以二十個基數為一百零八萬五千七百二十元（54286×20＝
    0000000），自七十三年八月一日勞基法公布施行日起至九十一年三月四日止，
    共十七年又七個月餘，其中前五年（按前十五年之基數應合併計算，前十年暨已
    依台灣省工廠工人退休規則，列入前段計算）每年二個基數，共十個基數，餘十
    二年又七個月餘，依勞基法第五十五條規定，取其整數為十三年，每年一個基數
    ，為十三個基數，總數為二十三個基數，至平均工資為五萬三千六百八十九元，
    計一百二十三萬四千八百四十七元（53689×23＝0000000），二者合計為二百三
    十二萬零五百六十七元（0000000＋0000000＝0000000）。
二、對被告抗辯之陳述；
（一）原告自六十三年起受僱於被告後，所看管之土地原本即是被告為開發工業區而
      購買，因位於保護區內，礙於法令限制而無法開發為工業區，日後始變更計劃
      開闢為高爾夫球場，土地上原本即有被告所屬，並有使用發動機器之磚廠乙座
      ，故原告六十三年受僱於被告之始，其工作內容「就近看管土地」亦包括看管
      磚廠在內，是六十四年間磚廠之報銷清單，均為原告所制作並提報予被告，內
      亦載有預付製磚工資及原料土等帳項；惟當年磚廠並非公司組織，為明法律關
      係主體，報銷清單自六十五年起，即改以被告公司名義制作，內載項目多與看
      管土地及員工薪水之發放有關，全無高爾夫球場日常開支帳項，足見原告早即
      受僱於被告，且因磚廠所事者更是傳統之製造業，益證原告最遲在七十三年八
      月一日勞基法公布施行之日起即受該法之保障，更因磚廠內必定設有工廠法第
      一條所稱之「發動機器」，倘認原告工作年資不能全部直接適用或類推適用勞
      基法，則在七十三年八月一日適用勞動基準法之前，其退休金給與標準依勞基
      法第八十四條之二規定，亦有臺灣省工廠工人退休規則之適用。
（二）當年磚廠並非公司組織，只是被告所屬工廠，遲至六十八年四月三十日始為公
      司設立登記，而另成立「永漢窯業股份有限公司」，原告自始至終均為被告之
      員工。另參照被告公司變更登記事項卡，永漢窯業公司兩相比對後，除地址與
      被告相同外，永漢窯業公司中之五名董事，有潘苑蘭、甲○○、邱世嬪等三人
      同時兼任被告公司董事，其中甲○○更同兼被告董事長及永漢窯業股份有限公
      司常務董事，顯見該磚廠在六十八年設立公司以前，係由被告公司直接經營控
      管，尚非獨立之公司組織，即便原告六十三年間派駐磚廠，亦屬被告之員工是
      實。
（三）被告於九十一年七月九日所寄發存證信函，業已載明「自民國六十三年陸續購
      買時信託登記  台端名下，並讓  台端任職本球場，以便就近看管土地」，正
      與原告所主張自六十三年四月十四日起即已受僱於被告公司相符。被告所屬高
      爾夫球場，則遲至八十八年七月二十日以後，始開放使用對外營業，有被告提
      出之高爾夫球場開放使用證可稽，是原告於六十三年起受僱於被告公司至高爾
      夫球場許可營業前之期間，其工作均與高爾夫球場之娛樂事業無涉，當時亦無
      高爾夫球場之興建或開發案，而係專為被告所營其他「委託營造廠興建國民住
      宅出租出售業務」及「工業區之開發」等事業之需用，而「就近看管土地」，
      故原告早年之工作，非可歸類為娛樂事業，是最遲在七十三年八月一日勞基法
      公布施行之日起即受該法保障，而有其適用。
（四）原告對被告所提出切結書之真正並不爭執，但切結書內容僅稱：「將來永漢
      .... 請求移轉所有權時.... 本人及家屬均應無條件辦理」，顯見原告僅因信
      託契約，負有配合被告辦理所有權移轉登記之義務，惟被告卻於答辯狀中續稱
      ：「詎九十一年元月間被告欲辦理信託登記土地之過戶事宜及銀行增貸時....
      ，原告竟均不配合辦理....  造成被告損害及困擾」，得見當初被告係要求原
      告須一併配合辦理受託任務所無之「銀行增貸」事務，原告並無配合辦理之義
      務，斷無被告所稱「違反勞動契約情節重大情事」，被告實難據此事由，不經
      預告逕為終止勞動契約；又本件所涉勞動契約與信託契約分屬二性質不同之契
      約關係，原告與被告間之勞動契約內容，基於原告所任公關經理職務，當不含
      配合辦理信託土地過戶及向銀行增貸等事務，即便原告果真違反信託契約，又
      與「違反勞動契約情節重大情事」何涉，被告難據此逕為終止勞動契約。
（五）就工作年資及退休金給與標準，被告辯稱伊屬高爾夫球行業，經公告自八十八
      年一月一日起始適用勞基法，故「被告須否給付原告退休金，至多亦僅能自八
      十八年一月一日起算」，就此論點，原告主張：按勞基法第八十四條之二前段
      已明訂：「勞工工作年資自受僱之日起算」，顯就工作年資，並未區分勞基法
      之適用前與後，均合併計算，僅於同條中段及後段，將資遣費及退休金給與標
      準，依勞基法適用前後而有差異。再勞基法第八十四條之二中段及後段規定，
      或有將退休金之給與，分別依勞基法適用前後而異其標準之意，非如被告所稱
      當時無法令可資適用，逕認在適用勞基法前無庸給付分文退休金，否則立法者
      將工作年資合併計算又有何意義，被告見解，當非立法者本意。另工作年資不
      分勞基法適用前後而可合併計算，卻於勞基法適用前，無給與標準可供計算，
      全然否定此部分勞工請領退休金權利，當非立法者本意，實務上臺灣高等法院
      八十七年度勞上字第三十八號民事判決曾有就未適用勞基法年資，可以類推適
      用勞基法第五十五條第二項規定之見解。
（六）被告公司六十九年一月十二日六九漢字第００二號函文中說明一、二，業已分
      別載明：「查本公司所有桃園縣蘆竹鄉○○○段山腳小段土地尚有部份所有權
      人、迄未辦理過戶手續、為使產權確正、以免將來糾紛計、現積極進行過戶手
      續中」「為符地政法令、凡地目田、旱、溜部份登記本公司職員乙○名儀、地
      目林、雜、建部份、登記為公司名義」，並由被告將上開函文送達予代書及原
      告，憑以分別辦理。上開書函，既稱原告為「本公司職員」，並具體指示原告
      關於未過戶土地移轉登記名義之原則詳如主旨欄所載，顯見最遲於六十九年一
      月十二日發文日期，原告即已受僱於被告公司，並受其指揮監督。
（七）原告受僱於被告公司期間，先於被告公司函之發文日期六十九年一月十二日之
      前，早在六十三年四月十四日受僱之始，原告即著手於所經管土地之開發利用
      之前置準備工作即墓地遷移等事，有原告所造冊供墓主簽收之被告公司墓地遷
      移補償費發放名冊可稽，依名冊所示，最早之簽收記錄乃六十三年十一月四日
      ，墓主鄭李秀城之二筆簽收款，誠如名冊所載，待遷之墓碑近百，數量如此龐
      大之墳墓遷移，所須調查之墓主姓名，以及後代子孫之協調等事，當耗費經年
      ，而非朝夕可竟其功。另被告雖稱八十二年十月二日之前，應只有「委任關係
      」，而無「僱傭關係」存在，惟委任與僱傭之差異，主要是以勞務提供者是否
      有自由裁量餘地為斷，然依被告公司七十九年六月二十日內部簽呈所引據原告
      七十九年六月間之三次報告，得見原告就其經辦墓地遷移過程中，諸如「每個
      墳墓挖掘前須祭拜一次」、「靈骨要清洗、擦拭、晒、重裝」、「處理妥善後
      以牲禮再拜一次」等細微末節，均須向被告公司報告並層層會簽，益證原告向
      來均受被告公司高度之指揮監督，幾如機械而無自由裁量，雙方之法律關係應
      為僱傭而非委任。
（八）被告雖抗辯原告自八十二年十月二日球場開幕時，始受僱於被告，惟原告出生
      於二十一年十月十四日，當時已年逾六十，依常情，被告亦不可能在當時開始
      僱用如原告般之屆退老人，被告陳詞，顯違事理，益見兩造間早有僱傭關係是
      實。經調閱原告勞保資料顯示，原告雖曾分別於六十八年及六十九年間，以
      台灣民聯股份有限公司及三牧企業股份有限公司為投保單位投保，惟原告當年
      係因在被告公司之工作已無若始期之繁重，更因家計重擔，須於夜間兼職，始
      先後在上開二公司中打零工，以貼補家用，本為事理之常，實難逕予否定原告
      早在六十三年間即受僱於被告之事實，且其中台灣民聯股份有限公司之工作期
      間，倘以勞保記錄為準，自六十八年十一月二十一日起至同年十二月四日止，
      僅有十餘天，顯係臨時工性質；而三牧企業股份有限公司同屬夜間兼職之工作
      期間，雖自六十九年五月一日起至七十三年十一月二十七日止，約四年半時間
      ，亦非如被告所稱六十九年至七十九年間長達十年。
三、依原告之勞保卡顯示，原告於七十三年十二月一日以甲○○綜合計畫股份有限公
    司（下稱綜合計畫公司）為投保單位加保，而綜合計畫公司與被告公司又係關係
    企業，此由公司登記資料對照下，綜合計畫公司之董事四人中，即有甲○○、潘
    宛蘭、邱世悅等三人身兼二家公司董事，甲○○並同為董事長，而公司地址亦相
    同自明，佐以被告曾稱：「七十三年間原告請求將其勞保借掛於甲○○綜合計畫
    股份有限公司名下（但並未在甲○○綜合計畫股份有限公司任職....）」，倘二
    家公司無特殊關聯，被告如何能指述上情；另依原證十七勞保資料所示，原告於
    綜合計畫公司之最後投保薪資，與其在被告公司初始之投保薪資，均為一萬九千
    二百元，恐非巧合可為解釋，益見被告公司為原告投保之連續性，原告之工作年
    資至少應自七三年十二月一日起算。。
四、倘右開論據尚不足為有利之心證形成，依勞保資料所示，原告最遲於八十年三月
    十二日，即已受僱於被告，亦非被告所稱之八十二年十月二日。又磚廠於本件之
    關聯性，涉及原告受僱始點，及計付退休金之法律依據等，唯被告僅略稱公司並
    無相關營業登記項目，磚廠自與其無涉，且永漢窯業股份有限公司係於六十八年
    四月三十日核准設立，始有以磚廠製磚，質疑原告如何在磚廠工作。實則，磚廠
    乃當初被告購買現今高爾夫球場土地時，同時取得，至被告是否有相關營業登記
    項目，僅係是否違反公司法第十五條第一項目的上限制之問題，恐難倒果為因，
    逕認被告不會有實際經營磚廠行為；而磚廠之營運，更不必然以公司組織為之，
    獨資、合夥均無不可，尚難逕認在六十八年四月三十日前，被告不可能在磚廠工
    作。
參、證據：提出調解會會議紀錄影本、內政部七十四年九月二日台內勞字第三二八九
    ０九函影本、被告為辦理全民健康保險退保申報表影本、原告之員工薪資明細表
    影本、行政院勞工委員會八十七年六月十八日台八十七勞動三字第０二二八四一
    號函影本、退休金計算方式表、被告對原告之存證信函影本、永漢窯業股份有限
    公司報銷清單影本、永漢開發股份有限公司報銷清單影本、被告公司登記網路資
    料、上海商業儲蓄銀行活期儲蓄存款影本、被告公司章程影本、被告公司（六九
    ）漢字第００二號函影本、被告公司墓地遷移補償費發放名冊影本、被告公司內
    部簽呈影本、土地所有權狀影本五紙等件為證，並聲請訊問證人徐秋蓉。
乙、被告方面：
壹、聲明：原告之訴駁回；若受不利判決，被告願供擔保，請宣告准予免為假執行。
貳、陳述：
一、原告乃被告法定代理人甲○○先生妹夫之親戚，被告乃自六十三年起將部份永漢
    高爾夫球場土地於購買之初信託登記在原告名下，以便就近看管土地，原告並於
    八十四年三月十六日親自簽立切結書，言明被告公司暫時登記於其名下之土地，
    其本人及家屬不得據為己有，亦不得擅自處分使用收益，如有違反應負刑事詐欺
    、侵占背信等刑責等語；依前開切結書及信託登記契約書所示，原告在未正式受
    被告僱用（八十二年十月二日）之前，原告僅是單純受被告之信託，登記為土地
    及農舍之名義上所有權人，原告任務只須偶爾有空時前去看看受託土地有無遭人
    占用，或協助被告辦理相關土地抵押貸款手續等而已，原告無須正式上下班，亦
    不須向被告請假，被告則給予原告受託登記土地及農舍之報酬，此與所謂僱傭關
    係性質顯屬有間。詎九十一年一月間被告欲辦理信託登記土地之過戶事宜及銀行
    增貸時，經數次告知原告，原告竟不配合辦理，嚴重違反信託任務，造成被告重
    大損害及困擾。原告辯稱其配合辦理受託任務中並無所謂「銀行增貸」事務，被
    告不得據此逕為終止勞動契約云云，惟查，九十年十二月至九十一年元月間被告
    要求原告配合辦理土地過戶及銀行增貸相關事宜，並非僅所謂銀行增貸單一事項
    ，況且，之前原告早已依約定配合被告辦理銀行抵押設定，而信託登記土地之銀
    行抵押設定最高限額抵押金額為十四億四千萬元，之前被告已向銀行動撥金額為
    八億元，此次所謂銀行增貸，僅是在最高限額抵押權十四億四千萬元範圍內，向
    銀行申請再動撥一億元而已，無須再另辦理設定提高抵押債務，原告僅須配合蓋
    章，銀行即可撥款，對原告根本無任何不利影響，詎原告竟均不配合辦理，致使
    被告公司無法正常調度財務，自屬違反勞動契約情節重大，被告於九十一年二月
    九日將原告解僱，實有理由，原告既已被解僱，自無所謂給付退休金之問題。
二、原告主張：原告於六十三年起係專為被告所營其他興建國民住宅出租出售業務等
    事業而就近看管土地云云，實則，原告係於八十二年十月二日永漢高爾夫球場開
    幕時始正式任職於永漢高爾夫球場，擔任公關部主任，八十二年十月二日以前原
    告根本未受被告公司僱用，故八十二年十月二日以前被告公司是否有勞基法之適
    用，與本件並無關涉。況原告係任職於永漢高爾夫球場，與被告公司所營其他事
    業並無關係，而永漢高爾夫球場屬娛樂事業，係於八十八年一月一日起始適用勞
    基法。又被告公司所營其他「委託營造廠興建國民住宅出租出售業務」及「工業
    區之開發」等業務，依行政院勞工委員會八十六年十月三十日台八十六勞動一字
    第○四七四九四號公告，不動產業、租賃業係自八十七年四月一日起適用勞基法
    。再則，事業單位應否迅用勞基法，應依勞基法第三條及其施行細則第三條規定
    ，以依中華民國行業標準分類規定之場所單位之主要經濟活動為其分類基礎，而
    被告公司主要之經濟活動即為經營永漢高爾夫球場，自被告公司自應自八十八年
    一月一日起始有勞基法之適用。
三、原告再主張原告於六十三年受僱於被告之始，工作內容『就近看管土地』亦包括
    看管磚廠在內，是六十四年間磚廠之報銷清單，均為原告所制作並提報予被告，
    內亦載有預付製磚工資及原料土等帳項，依勞基法第八十四條之二規定，亦有台
    灣省工廠工人退休規則之適用云云。惟被告公司從未僱用原告看管所謂「磚廠」
    ，原告亦無看管磚廠之事實，原告所提出所謂「報銷清單影本」，並不實在，被
    告否認「報銷清單」形式及內容之真正，且該清單上，經辦人並非原告乙○，如
    何得謂原告製作。又永漢窯業股份有限公司係於六十八年四月三十日核准設立，
    六十四年間怎會有所謂其提出之永漢窯業股份有限公司六十四年一月及三月之報
    銷清單，足見所謂「報銷清單」根本不實；又被告公司係於六十二年五月四日核
    准設立，若欲報銷，六十二年五月起即可以永漢開發股份有限公司名義報銷，為
    何至六十五年一月以所謂「永漢開發股份有限公司報銷清單」名義報銷，另該報
    銷清單中，核銷單位均無任何董事長、總經理之簽章確認，益證其不實。
四、原告主張：被告公司六十九年一月十二日函文內稱原告為「本公司職員」，並具
    體指示原告未過戶土地移轉登記之原則，是最遲於六十九年一月十二日發文日期
    前，原告即已受僱於被告公司，並受其指揮監督云云。惟被告六十九年一月十二
    日函文中，雖稱「本公司職員」乙○，但非即表示乙○當時即為被告公司所僱用
    ，僅因當時被告公司大部份土地均信託登記予乙○名下，乙○基於受託登記名義
    人身份，有責任看管受託土地，故被告公司乃泛稱其為職員而已，故職員用詞雖
    不精確而有誤差，但絕不表示被告公司與乙○間於八十二年十月二日永漢高爾夫
    球場開幕前有所謂僱傭關係存在。
五、原告復主張：被告之六十九年一月十二日函文予原告，並稱原告為「本公司職員
    」，以原告保管之磚廠報銷清單，足證被告確曾經營非屬登記營業項目，而歸類
    為製造業之磚廠云云；惟被告從無經營磚廠之實，有無磚廠存在，抑或原告有無
    在磚廠工作，係原告與永漢窯業公司間之問題，與被告無涉；永漢窯業公司之法
    定代理人彭丙興乃原告乙○之叔叔，原告有無因與彭丙興之私人親誼而協助永漢
    窯業公司處理事務，被告不得而知，至於原告有無支領永漢窯業公司之薪資或報
    酬，亦係原告與永漢窯業公司間之問題；被告公司六十九年一月十二日之函件郵
    寄予乙○之地址記載「乙○、永漢窯業公司、桃園縣蘆竹鄉山腳村九鄰一一二之
    一號」，乃因當時原告要求函件郵寄至此處，非表示被告公司派遣乙○在永漢窯
    業公司工作。
六、原告再主張：原告於受僱之始著手於所經管土地之開發利用即墓地遷移等事，並
    有原告造冊供墓主簽收與被告墓地遷移補償費發放名冊，雙方之法律關係應為僱
    傭而非委任云云。惟原告受託登記土地，有責任看管受託土地，就受託土地上之
    墓地遷移事宜，本即在其受託事務範圍內，故其方支領委任報酬，處理墓地遷移
    事宜，乃基於「委任關係」，並非「僱傭關係」。依民法第五百三十五條規定，
    受託人處理委任事務，即應依委任人之指示，又依同法第五百四十條規定，受任
    人本即應將委任事務進行之狀況，報告委任人，原告就其事務之處理本即有自由
    裁量之餘地，原告處理後再向被告公司報告，且其提出之簽呈最後未呈予董事長
    批閱；若原告就土地上墓地遷移事宜無自由裁量之餘地，不可能如此重要之墓地
    遷移補償費發放名冊正本至今仍在原告乙○手中。
七、依原告勞工保險卡記載可知，原告於六十八年間係在台灣民聯股份有限公司工作
    ，六十九年至七十九年間則在三牧企業股份有限公司工作，只不過七十三年間原
    告請求將其勞保借掛於甲○○綜合計畫股份有限公司名下，但並未在甲○○綜合
    計畫股份有限公司任職，亦未在被告公司任職，八十年間才又請求將其勞保借掛
    於被告公司名下（當時亦尚未在被告公司任職）。是以，至少足以證明原告於六
    十八年至七十九年間根本無在被告公司及所謂「磚廠」工作之事實。永漢窯業公
    司係於六十八年四月三十日始核准設立，亦即於六十八年間開始，永漢窯業股份
    有限公司始有以磚廠製磚，六十八年以前永漢窯業股份有限公司根本未開始運作
    ，原告又如何在磚廠工作。
參、證據：提出原告書立之切結書影本一件、高爾夫球場設立許可證及高爾夫球場開
    放使證影本各一份、被告公司內部職務異動資料影本一份、信託登記契約書影本
    一份、被告解僱原告公告影本一份、永漢高爾夫俱樂部簽辦單影本一份及行政院
    勞工委員會八十六年十月三十日台八十六勞動一字第０四七四九四號公告影本等
    件為證。
    理      由
甲、程序方面：
    被告於起訴狀原請求被告給付二百九十七萬九千二百九十八元及自九十一年四月
    四日起至清償日止按年息百分之五計算之利息，於訴訟進行中，原告減縮聲明為
    請求被告給付二百三十二萬零五百六十七元及自九十一年四月四日起至清償日止
    按年息百分之五計算之利息等情，本件原告減縮起訴聲明，合於民事訴訟法第二
    百五十五條第一項第三款原告於訴狀送達後得減縮應受判決事項聲明訴之變更例
    外規定，爰就其減縮聲明部分判斷之。
乙、實體部分
一、兩造陳述要旨：
    本件原告起訴主張：原告自六十三年四月十四日至九十一年三月四日止，受僱於
    被告公司，年資計二十七年十個月，退休前為被告公司所屬永漢高爾夫俱樂部公
    關經理，關於退休金計算，於勞基法施行前，適用台灣省工廠工人退休規則規定
    ，平均工資為五萬四千二百八十六元，年資以十年計算，每年二個基數，共二十
    個基數，計一百零八萬五千七百二十元，自勞基法公布後至自請退休日止，以十
    三年年資計，每年一個基數，共十三個基數，計一百二十三萬四千八百四十七元
    ，兩者合計二百三十二萬零五百六十七元，被告公司應予給付，惟被告拒絕給付
    ，爰基於台灣省工廠工人退休規則第九條、勞基法第五十五條規定，請求被告給
    付前開金額及自退休次月起至清償日止按年息百分之五計算之遲延利息等語。被
    告則以：原告為被告法定代理人親戚，雙方訂有信託契約，由被告將永漢高爾夫
    球場土地信託登記在原告名下，並委請原告就近看管土地，以免被無權占用，並
    協助辦理土地抵押貸款手續，雙方間僅係單純信託登記土地與農舍之委任關係，
    無僱傭關係存在，而原告係於八十二年十月二日永漢高爾夫球場開幕時始正式任
    職被告公司，擔任公關部主任，而高爾夫球場屬娛樂事業，行政院勞工委員會公
    告八十八年一月一日起始有勞基法適用，在此之前，被告公司與員工間無何退休
    規則制訂或協議，依勞基法第八十四條之二規定，被告無給付退休金之義務，而
    原告擔任被告公司職員，對原信託登記在其名下之不動產，有移轉登記及協助辦
    理貸款之義務，然原告竟不配合辦理，使被告公司無法正常調度財務，屬違反勞
    動契約情節重大事由，被告乃於九十一年二月九日以反勞動契約情節重大為由，
    將原告解僱，原告既已被解僱，自無所謂給付退休金問題等語，資為抗辯。
二、得心證之理由：
（一）按勞基法第二條第六款規定：「勞動契約：謂約定勞雇關係之契約。」，依其
      定義，應係指勞工對於雇主，在從屬關係下，提供其職業之勞動力約定，而由
      雇主付報酬之契約。本件原告係基於勞基法及勞基法施行前之台灣省工廠工人
      退休規則請求被告給付退休金，原告陳述其始終以被告為雇主，並以其提供職
      業上勞動力為內容，惟被告僅承認其自八十二年十月二日起始正式僱佣原告，
      因此，自八十二年十月二日之後，兩造間有如前開規定之勞動契約關係存在之
      事實，但自六十三年四月十四日至八十二年十月一日間，原告主張雙方間有僱
      傭契約關係存在，被告則否認之，辯稱雙方間為委任關係等語，此涉及退休年
      資之計算，因之，本件應先予審究者自六十三年四月十四日至八十二年十月一
      日間兩造間有無僱傭契約關係。
（二）按僱傭契約關係，應就工作場及從事之工作有關事項、工作開始及終止之時間
      、工資之議定、調整及給付之日與方法等事項為約定之，就其內涵言，勞工與
      雇主間應有從屬性存在。本件原告主張上述兩造間有僱傭契約關係存在之事實
      ，並無提出雙方簽訂之書面僱傭契約為證，其先提出之六十四年、六十五年間
      之永漢窯業公司報銷清單為證，惟被告否認前開報銷清單之真正；查前開十二
      紙報銷清單之載日期為六十四年一月十二日至六十五年四月十八日，而永漢窯
      業公司於六十八年四月三十日始核准設立，有原告提出之公司基本資料網路查
      詢紀錄可按，其時間已屬不符，再清單上僅有經辦人用印，無任何主管蓋印簽
      字，已不足認其形式之真正，而所記載報銷內容為預付工資、材料費等，原告
      持有該等報銷清單，與被告有無在當時係僱佣原告，並無關聯性，不足為憑。
（三）原告另提出被告公司六十九年一月十二日函文中曾記載「為符地政法令....
      登記本公司職員乙○名義地目」，並送達「桃園縣蘆竹鄉山腳村九鄰一一二之
      一號」址即永漢窯業公司地址，與原告曾為被告處理信託土地上之墓地遷移發
      放名冊等件為證，基此證據主張原告住在上址，永漢窯業公司與被告公司董事
      人員大部分相同，兩者為關係企業，原告就近看管永漢窯業公司之磚廠與被告
      公司之土地，雙方有僱傭關係存之事實云云；被告對此則辯稱：上開函文所稱
      「本公司職員乙○」係屬誤載，墓地遷移補償費發放清冊係原告處理委託事務
      之工作內容，均不足證明兩造間有僱傭關係存在等語。經查，被告公司於六十
      九年一月十二日之函文雖記載「登記本公司職員乙○」之用語，惟該函文係被
      告公司為辦理尚未過戶土地事通知吳添枝代書，僅副本送達原告，雖有本公司
      職員乙○之記載，且寄達桃園縣蘆竹鄉「永漢窯業公司」址，但此之函文內容
      係對吳添枝代書表示土地過戶事宜，且以副本通知原告，僅係表示在原告名下
      有被告所有之土地存在及原告住在永漢窯業公司址之事實，該函文稱原告為「
      本公司職員」是為答覆吳添枝代書，並不足作為原告有受僱被告之事實，原告
      為被告處理土地，發放墓地遷移補償費，亦可基於其他契約關係為之，單以「
      本公司職員乙○」之記載及寄達地址為磚廠，並不足認證明雙方間有從屬關係
      。原告未提出積極證據證明兩造自六十三年四月十四日間受僱於被告之證明，
      已如上述，再參之本院向勞工保險局函調原告之勞工保險卡紀錄，顯示原告「
      自六十八年十一月二十一日之投保單位為台灣民聯股份有限公司，自六十九年
      五月一日投保單位改為三牧企業股份有限公司，自七十三年十二月一日改為甲
      ○○綜合計畫股份有限公司，自八十年三月十二日才改為永漢開發股份有限公
      司」等情，可知原告於六十三年四月十四日起未以被告公司為投保單位，否則
      不至有其他之投保單位紀錄存在；反觀被告提出原告於八十四年三月十六日由
      原告書立之切結書，表示在桃園縣蘆竹鄉之五十六筆土地為均被告所有，信託
      在原告名下，其中由原告提出登記在原告名下現為永漢高爾夫球場之蘆竹坑子
      外段山腳小段二四一、二四二之一、二四二之二、二四九、二五０土地所有權
      狀，該權狀記載日期為六十三年九月十三日、十四日，與原告在切結書上記載
      之地號相同，益證兩造間在當時有信託關係存在，被告稱雙方間因信託關係存
      在，而由原告為被告處理土地上墳墓之遷移補償，應堪可採。
（四）原告又辯稱前開勞工保險卡雖顯示其由台灣民聯公司、三牧企業公司，自七十
      三年十二月一日至七十九年五月一日由甲○○綜合計劃公司為投保單位，自八
      十年三月十二日起始由被告公司為投保單位，上述二家公司屬兼職工作，而被
      告公司董事三人身兼甲○○綜合計劃公司公司董事，被告法定代理人甲○○又
      為該公司董事長，是為關係企業，故被告與原告應自七十三年十二月一日起即
      有僱傭關係存在云云；惟關於僱傭關係存在，應以受僱人為僱佣人服勞務，而
      由僱佣人給予報酬為要件，因之主張僱傭關係存在者，應就其提出勞務內容與
      僱佣人因受領勞務而給予報酬之事實證明之，亦即應證明原告與被告間有僱傭
      關係之從屬性存在之證明資料。原告雖稱為被告看管包括磚廠土地等在內容，
      惟始終未提出在前開時間被告公司曾為薪資給予之證據，原告就此未能提出積
      極有利之證明，已難認僱傭關係存在，而前開勞工保險卡是為參與勞工保險之
      證明，有投保單位記載，是為知悉勞工之投保來由，僅為僱傭關係存在之佐證
      ，尚不足作為積極之證據；本件原告既不能提出相關之證明，其勞工保險卡又
      顯示參加勞保之始之投保單位為台灣民聯公司、三牧公司，自不足認被告自六
      十三年四月間起曾僱傭原告；再勞工保險卡雖記載自七十三年十二月一日原告
      係以甲○○綜合計劃公司為投保單位，自八十年三月十二日起由被告公司為投
      保單位，但原告在該二公司當時任何職，提供何項勞務，被告公司給予何項報
      酬，仍乏證據證明之，反觀被告則以八十三年三月二十九日發布人事命令證明
      由原告自該時起自公關部主任升任公關部經理（見被證五），對原告在被告公
      司職務可明確知悉，基上說明，原告稱其應自七十三年十二月一日或八十年三
      月十二日為被告公司所僱佣，均不足採。又原告雖聲請訊問證人徐秋蓉即甲○
      ○綜合計劃公司會計，以證明其長期在被告公司任職，惟證人徐秋蓉僅到庭證
      述其僅知原告在管理桃園地區的事務，具體內容即不知道，應詢問原告當時之
      主管許來傳經理等語，其證言不足證明原告於六十三年四月間與被告間有僱傭
      關係存在。
（五）按「勞工工作年資自受僱之日起算，適用本法前之工作年資，其資遣費及退休
      金給與標準，依其當時應適用之法令規定計算，當時無法令可資適用者，依各
      該事業單位自訂之規定或勞僱雙方之協商計算之。適用本法後之工作年資，其
      資遣費及退休金給與標準，依第十七條及第五十五條規定計算。」，勞基法第
      八十四條之二定有明文；被告公司係經營高爾夫球場業，有其提出之高爾夫球
      場設立許可證及高爾夫球場開放使用證可稽，行政院勞工委員會於八十七年十
      二月三十一日公告高爾夫球行業自八十八年一月一日起始適用勞基法，在此之
      前，依上開規定，關於退休金之給與，並無可資適用之法令，故應由被告與原
      告協商計算之，惟兩造並無協商，因之，原告之退休金計算應自八十八年一月
      一日起計算之。原告未向被告提出自請退休之書面紀錄，惟其主張其自九十一
      年三月四日在桃園縣勞資和諧促進會處理勞資爭議協調會議時，即向被告表示
      退休，依民法第九十四條對話意思表示以相對人瞭解時發生效力之規定，自當
      日時起生自請退休之效力。
（六）被告雖辯稱：被告自八十二年十月二日永漢高爾夫球場開幕後，被告始正式僱
      佣原告為公關部主任，之前之信託登記土地及農舍之任務，雙方約定成為原告
      工作職務之一部分，九十年十二月至九十一年一月間被告要求原告配合理土地
      過戶及銀行增貸，原告未配合辦理，乃以其違反勞動契約情節重大為由公告解
      僱原告云云；然違反勞動契約情節重大事由，應係指基於勞動契約關係，勞工
      怠於履行注意及忠實義務，難期待其能繼續履行此勞動契約勞務給付義務；本
      件原告為被告公司公關部主任，其職務內容為何，被告並未明確說明，被告所
      有信託登記在原告名下土地過戶或辦理融資，原告應為如何配合辦理，與其擔
      任公關部經理之職務有何關聯性，而足認原告違反勞動契約之忠實義務，被告
      未提出積極之證據，且兩造訂有之土地之信託契約，關於土地移轉或融資之配
      合，應係由該信託契約規範，與本件勞動契約之勞務給付內容並無關連，又被
      告因此至不能調度財務之嚴重情形以至須公告解僱原告，被告亦未提出積極事
      證，因之，被告之此部分抗辯，並不足採。
三、綜上所述，原告並未舉證證明其自六十三年四月十四日起受僱被告公司之事實，
    其與被告間之僱傭關係，應自八十二年十月二日起算，又因被告公司為經營高爾
    夫球業，依行政院勞工委員會公告，自八十八年一月一日起始適用勞基法，被告
    抗辯原告擔任公司公關部經理未能配合辦理信託登記土地過戶而終止與原告間之
    勞動契約關係，並不可取。從而，原告基於勞基法第五十五條規定請求被告給付
    退休金，應屬有據。依勞基法第五十五條規定：「勞工退休金之給與標準如左：
    一、按其工作年資，每滿一年給與兩個基數。但超過十五年之工作年資，每滿一
    年給與一個基數，最高總數以四十五個基數為限。未滿半年者以半年計，滿半年
    者以一年計。....  前項第一款退休金基數之標準，係指核准退休時一個月平均
    工資。」，依此，原告之工作年資自八十八年一月一日始，至九十一年三月四日
    止，其退休年資為三年二月又四日，其退休金基數為七個基數，而原告提出九十
    年七月、八月、十月、十二月之員工薪資明細表影本，顯示原告之本薪四萬八千
    二百八十六元及職務加給六千元，其每月自被告公司可得五萬四千二百八十六元
    薪資，其平均工資為五萬三千六百八十九元〈（54286×6）÷（
    27+31+30+31+31+28+4）＝53689〉，被告對此並不爭執，因此，原告應得之退休
    金為三十七萬五千八百二十三元（53689×7=375823）。從而，原告基於勞基法
    第五十五條規定，請求被告給付退休金三十七萬五千八百二十三元部分及自退休
    次月即九十一年四月四日起至清償日止按年息百分之五計算之利息，為有理由，
    應予准許。逾此範圍，為無理由，不應准許。
四、兩造陳明願供擔保，聲請宣告假執行及免為假執行，經核原告勝訴部分，於法並
    無不合，爰分別酌定相當擔保金額准許之。至原告敗訴部分，其假執行之聲請失
    所依據，應予駁回。
五、結論：本件原告之訴為一部有理由、一部無理由，依民事訴訟法第七十九條但書
    、第三百九十條第二項、第三百九十二條，判決如主文。
中      華      民      國    九十二    年      二      月      十      日
                                            勞工法庭法  官  李維心
右為正本係照原本作成
如對本判決上訴，須於判決送達後廿日內向本院提出上訴狀
中      華      民      國    九十二    年      二      月      十      日
~B法院書記官  林梅珍


司法院資訊處製作；財團法人民間司法改革基金會備份。
